臺灣高等法院臺中分院民事判決　　　九十三年度再易字第四０號
　　　再　審原告　甲○○
　　　送達代收人　丙○○
　　　再　審被告　乙○○○
右當事人間請求清償借款事件，再審原告對於中華民國九十三年五月四日本院九十三
年度上易字第七十三號確定判決提起再審，經本院於九十三年八月十八日言詞辯論終
結，判決如下：
　　　主　　　文
本院民國九十三年五月四日九十三年度上易字第七十三號確定判決廢棄。
再審被告於前訴訟程序之第二審上訴駁回。
再審及再審前第二審訴訟費用，由再審被告負擔。
　　　理　　　由
一、本件再審原告主張：本院九十三年度上易字第七十三號確定判決（以下簡稱原確
    定判決）以兩造於鈞院另案九十年度上易字第三七五號所成立之訴訟上和解，再
    審被告得依民法第二百五十四條之規定解除之，於再審被告解除上開訴訟上和解
    後，再審原告應依保證關係，就主債務人即訴外人蔡靜澤之債務，對於再審被告
　　負保證人責任，給付新台幣（下同）一百萬元及利息云云。惟原確定判決既已認
　　定，上開和解契約中，再審被告請求再審原告給付系爭一百萬元及利息之約定，
　　係屬附有以訴外人蔡靜澤（即再審被告之女）履行和解內容二之移轉座落台中市
　　南區○○○○段三四一之五號應有部分一萬分之三六及其地上建物建號一五五八
　　七號房屋（以下簡稱系爭不動產）所有權與再審原告為條件；則兩造間給付系爭
　　一百萬元及利息之保證關係，依最高法院八十三年度台上字第六二○號判例意旨
　　，再審被告僅得依前開和解契約之約定內容請求，詎確定判決仍認再審被告得依
　　保證關係請求，顯違反前述最高法院判例意旨。且契約當事人之一方行使民法第
　　二百五十四條之解除權，須以他方當事人負給付遲延責任為前提，若他方當事人
　　因停止條件未成就前而無須給付，或因停止條件不能成就而無給付義務，自不負
　　給付遲延責任。原確定判決既認兩造於上開和解已為附以移轉系爭不動產所有權
　　為停止條件之約定，並認系爭不動產已移轉登記予訴外人陳金水，再由陳金水移
　　轉登記予第三人陳翊辰，顯然上開和解筆錄所附之停止條件已不能成就，則再審
　　被告自不得以蔡靜澤所負負擔與和解筆錄無關，而主張解除兩造上開和解契約。
　　詎原確定判決竟以蔡靜澤所負與上開和解無關之返還借款債務，已對再審被告負
　　給付遲延責任為由，而准許再審被告依民法第二百五十四條規定解除兩造間上開
　　和解契約，是原確定判決適用民法第二百五十四條顯有錯誤。另遍查全卷，並無
　　再審被告先定相當期限催告再審原告履行債務之事證，原確定判決中亦無為此再
　　審被告已定相當期限催告再審原告履行，且再審原告於期限內不履行之事實認定
　　，即逕認再審被告得依民法第二百五十四條規定解除兩造前開和解契約，顯違反
　　最高法院二十九年度上字七八二、三十年度上字第二一四、三十年度上字第二八
　　三六及三十一年度上字第二八四○號判例。爰依民事訴訟法第四百九十六條第一
　　項第一款規定提起再審之訴等語，並聲明：（一）原確定判決廢棄。（二）再審
　　被告於前訴訟程序之第二審上訴駁回。
二、再審被告則以：鈞院九十年度上易字第三七五號和解筆錄內容以觀，兩造就原本
    票裁定之法律關係成立和解，其餘係撤回執行及領回提存金之目的，故系爭和解
    契約應認僅有原來法律關係認定之效力，而無創設新的法律關係。原確定判決認
    兩造間之保證關係並未因兩造和解而創設新的法律關係而僅有原來的法律關係，
    再審被告得依原保證關係請求再審原告給付系爭一百萬元及利息，洵屬合理。又
    再審被告已主張其就遲延給付並無可歸責之原因，則就可歸責之積極事實應由再
    審原告負舉證之責，再審原告復未舉證證明有可歸責於再審被告之事由；再審被
    告復已催告再審原告履行，此有卷附履行票款強制執行卷證資料可稽，且再審被
    告主張訴外人蔡靜澤向其借款，經催告而未依約清償等情，亦為再審原告所不爭
    執，故再審被告主張依民法第二百五十四條規定解除上揭和解契約，洵屬有據等
    語置辯。併聲明：駁回再審之訴。
三、查，本件再審原告於九十三年五月十日收受原確定判決書正本，有送達證書附調
    閱之本院九十三年度上易字第七三號清償借款卷可稽，是其於九十三年六月八日
    提起本件再審，自未逾三十日不變期間之規定，合先敘明。
四、再查，再審被告於前訴訟程序中主張：再審原告與訴外人蔡靜澤為夫妻，二人於
    八十八年八月十四日因欲購買系爭不動產，乃由蔡靜澤出面向伊借款一百萬元，
    並以蔡靜澤為借款人，再審原告為保證人，伊復依再審原告夫妻之指示將借款匯
    予系爭不動產之出賣人，現蔡靜澤未履行債務，自應由再審原告代負履行債務責
    任。且伊以台灣台中地方法院九十年度票字第四一九二號民事裁定為執行名義，
    聲請強制執行再審原告之財產後，經再審原告提起債務人異議之訴，兩造遂於本
    院九十年度上易字第三七五號異議之訴事件審理時，達成訴訟上和解等情，已據
    再審原告所自認，復經再審被告提出台中中小企業銀行存摺、取款憑條、匯款申
    請書及本票影本等為證，並有本院九十年度上易字第三七五號異議之訴和解筆錄
    附調閱之本院九十三年度上易字第七三號清償借款卷可稽，自堪認再審被告上開
    主張為真正。
五、惟再審被告主張前開和解筆錄之性質，僅有原來法律關係認定之效力，而無創設
    新的法律關係。為再審原告所否認。經查：和解有使當事人所拋棄之權利消滅，
    及使當事人取得和解契約所訂明權利之效力，此為民法第七百三十七條所明定。
    而和解之本質，究為創設，抑為認定，應依和解契約之內容定之。當事人以他種
    法律關係或以其他無因性債務約束等，替代原有之法律關係時，屬於創設，否則
    以原來明確之法律關係為基礎而成立和解，則屬認定。本件兩造原為保證關係，
    嗣於本院九十年上易字第三七五號債務人異議之訴之爭訟成立和解，邀同當時非
    訴訟當事人之蔡靜澤一同參與和解，成立內容為「一、被上訴人（即再審原告）
    願給付上訴人（即再審被告）新台幣一百萬元，及自八十八年九月十日起，至九
    十年十二月三十一日止，按年息百分之五計算之利息。被上訴人願給付蔡靜澤四
    十三萬九千元。二、蔡靜澤願將坐落台中市南區○○○○段三四一之五號土地持
    分十萬分之三六，及其上建物建號同段一五五八七號房屋全部所有權，移轉登記
    予被上訴人。前開房地積欠銀行貸款之本息，由被上訴人清償。三、第一項金額
    於第二項移轉登記時，同時給付之。四、被上訴人於履行上開條件後，上訴人同
    意撤銷台灣台中地方法院九十年度執字第一四○○四號強制執行程序。五、上訴
    人同意被上訴人領回臺灣臺中地方法院九十年度存字第五六七○號提存款。六、
    兩造其餘請求均拋棄。．．．」，為兩造所不爭執。是該和解內容二之條件，以
    蔡靜澤須同時履行和解內容二之系爭不動產所有權移轉登記予再審原告後，再審
    被告才得請求給付系爭一百萬元及利息，再審原告除放棄保證人之先訴抗辯權外
　　，另負有移轉登記後應清償系爭房屋貸款本息之義務，即以主債務人移轉系爭不
　　動產時，再審原告才負給付一百萬本息之約定，再審原告並另負其他清償銀行貸
　　款本息之義務；而保證關係係以保證人於主債務人不履行時負給付義務，是當事
　　人已以其他無因性之債務即訴外人蔡靜澤之移轉系爭不動產義務約束兩造及再審
　　原告之清償系爭不動產之銀行貸款義務並放棄保證關係之先訴抗辯權，替代原有
　　之法律關係。足見兩造於本院九十年上易字第三七五號債務人異議之訴中已創設
　　新的法律關係。兩造間原有之保証關係，已為前述和解筆錄內容所取代。
六、又再審被告另以伊對該和解之履行無可歸責之原因，再審原告則有可歸責之原因
    ，故依民法第二百五十四條規定解除上開和解契約云云，原確定判決則以上開和
    解契約之不能履行並無可歸責於兩造，而係可歸責於訴外人蔡靜澤，是再審被告
    主張主債務人蔡靜澤未依約清償，而依民法第二百五十四條規定解除前開和解契
    約，為有理由等語。惟前開依和解筆錄所達成之和解，既依取代兩造原有保證契
    約之內容，則再審被告是否得依民法第二百五十四條規定解除契約，依再審原告
    就和解契約內容之履行有無民法第二百五十四條所定之情況為準，而非依再審原
    告是否有依兩造原保證契約之內容履行。況再審被告亦主張其解除契約之對象係
    前開和解契約而非原保證契約，益證是否得解除和解契約應依再審原告對和解契
    約有無得解除之情況而定。再查，民法第二百五十四條固規定：「契約當事人之
    一方遲延給付者，他方當事人得定相當期限催告其履行，如於期限內不履行時，
    得解除其契約」，是契約當事人之一方行使民法第二百五十四條之解除權，須以
    他方當事人負給付遲延責任為前提；而因不可歸責於債務人之事由，致未為給付
    者，債務人不負遲延賁任。亦為民法第二百三十條所明定。故若他方當事人因不
    可歸責於已之事由而無須給付，或因停止條件不能成就而無給付義務，自不負給
    付遲延之貢。本件原確定判決已於判決事實及理由欄（三）１第九頁中敘明「足
    見本院上開和解後，其未能履行和解條件之可歸責者為蔡靜澤，並非被上訴人（
　　即再審原告），堪可認定，．．．」，是再審被告即無得以再審原告給付遲延給
　　付為由而得主張解除契約。原確定判決竟認因主債務人未履行債務，再審被告得
　　依民法第二百五十四條對再審原告解除上開和解契約（見原確定判決第九頁３所
　　敘）云云，其適用民法第二百五十四條，即顯有錯誤。況債權人非因債務人遲延
　　給付當然取得契約解除權，必定相當期限催告其履行，如於期限內不履行時，始
　　得解除契約，此觀民法第二百五十四條之規定自明。又債務人縱已負有遲延責任
　　時，如債權人未依民法第二百五十四條之規定，定相當期限，催告債務人履行，
　　並因債務人於期限內仍不履行，為解除契約之意思表示，仍不能不受契約之拘束
　　。最高法院著有二十九年上字第七八二號判例可參。本件再審被告主張解除前揭
　　和解契約，係於票款強制執行卷證中催告，且訴外人蔡靜澤向再審被告借款，經
　　催告未依約清償，亦為再審原告所不爭執等語。惟訴外人蔡靜澤是否依兩造保證
　　關係所依存之原消費借貸契約履行，與本件已創新兩造法律關係之和解契約得否
　　解除無關，本件和解契約是否可解除應依本件和解契約之內容及其履行之情況而
　　定，非依被取代之前保證契約而定。且本院九十年上易字第三七五號債務人異議
　　之訴所成立之和解係於票款強制執行案件終結後執行程序中所成立，是再審被告
　　主張就和解契約催告履行存於和解成立前之票款強制執行卷，顯非可取。而遍查
　　全卷，再審被告亦未定期催告再審原告履行。從而，原確定判決認再審被告得依
　　民法第二百五十四條規定解除前開和解契約，認再審被告依原保證契約得請求再
　　審原告給付為有理由，並為再審被告勝訴之判決，顯有適用民法第二百五十四條
　　錯誤之情形。從而，再審原告據以依民事訴訟法第四百九十六條第一項第一款規
　　定提起本件再審之訴，為有理由。
七、再審被告就兩造於本院九十年上易字第三七五號債務人異議之訴中所成立之和解
    ，既未經合法解除，該和解且已取代原保證契約之效力，業如前述。則再審被告
    僅得依兩造前聞和解契約之內容主張權利。是再審被告主張其與再審原告間仍有
    保證債務之法律關係，進而對再審原告主張該保證債務之權利，顯非有據，是再
    審被告之訴耶無理由。綜上所述，再審被告於前訴訟程序對再審原告所為之請求
    為無理由，應予駁回。原確定判決認再審被告之請求為有理由，而將前訴訟程序
    第一審所為再審原告勝訴之判決廢棄，即有末合。再審原告指摘原確定判決不當
    ，求予廢棄改判，為有理由，應予准許。
八、兩造其餘攻擊、防禦方砝，核與本件訴訟結果不生影響，爰不予一一論述，附此
    敘明。
九、據上論結，本件再審之訴為有理由，依民事訴訟法第五百零五條、第四百四十九
    條第一項、第七十八條，判決如主文。
中　　　華　　　民　　　國　　九十三　　年　　　九　　　月　　　一　　　日
~B1民事第六庭審判長法　官　吳火川
~B2　　　　　　　　法　官　陳繼先
~B3　　　　　　　　法　官　吳惠郁
右為正本係照原本作成。
不得上訴。
~B　　　　　　　　書記官　柯孟伶
中　　　華　　　民　　　國　　九十三　　年　　　九　　　月　　　三　　　日
                                                                        Ｈ
